【裁判字號】    99,簡,5
【裁判日期】    990723
【裁判案由】    偽造有價證券等
【裁判全文】
臺灣士林地方法院刑事簡易判決           98年度簡字第128號
公  訴  人  臺灣士林地方法院檢察署檢察官
被      告  張隆賓
            甲○○
            陳建安
上  一  人
選任辯護人  蕭介生律師
上列被告因偽造有價證券等案件，經檢察官提起公訴（96年度偵
字第14985 號、97年度偵字第3773號），本院訊問被告後，被告
自白犯罪（97年度訴字第885 號），本院合議庭裁定改由受命法
官獨任以簡易判決處刑，並判決如下：
    主  文
張隆賓幫助偽造公印文，累犯，處有期徒刑肆月，如易科罰金，
以新臺幣壹仟元折算壹日，減為有期徒刑貳月，如易科罰金，以
新臺幣壹仟元折算壹日。
陳建安共同偽造公印文，處有期徒刑陸月，如易科罰金，以新臺
幣壹仟元折算壹日，減為有期徒刑參月，如易科罰金，以新臺幣
壹仟元折算壹日。扣案偽造之「王偉勤」國民身分證正本貳張（
含其上「內政部印」之公印文各壹枚）、影本壹張（含其上「內
政部印」之公印文壹枚）及偽造之「王偉勤」汽車駕駛執照壹張
（含其上「交通部駕駛執照製發之章」、「交通部公路總局簽發
 之章」鋼印之印文各壹枚）均沒收。
甲○○共同偽造公印文，處有期徒刑陸月，如易科罰金，以新臺
幣壹仟元折算壹日，減為有期徒刑參月，如易科罰金，以新臺幣
壹仟元折算壹日。扣案偽造之「王偉勤」國民身分證正本貳張（
含其上「內政部印」之公印文各壹枚）、影本壹張（含其上「內
政部印」之公印文壹枚）及偽造之「王偉勤」汽車駕駛執照壹張
（含其上「交通部駕駛執照製發之章」、「交通部公路總局簽發
 之章」鋼印之印文各壹枚）均沒收。
    事實及理由
一、管轄權之有無
    按數人共犯一罪者，為相牽連之案件，刑事訴訟法第7 條第
    1 款定有明文；又數同級法院管轄之案件相牽連者，得合併
    由其中一法院管轄，同法第6 條第1 項亦有明文。本件依檢
    察官起訴意旨被告張隆賓、甲○○、陳建安與共犯曾俊雄係
    數人共犯一罪，為相牽連之案件，而共犯曾俊雄住所地係臺
    北縣汐止市○○路○ 段184 巷1 號21樓之5 為本院地域管轄
    之範圍，依上開規定，本院有管轄權，核先敘明。
二、本件犯罪事實及證據，除引用檢察官起訴書之記載（如附件
    起訴書）外，並更正及補充如下：
  (一)犯罪事實部分：
    1.張隆賓前因犯詐欺罪，經臺灣高等法院判處有期徒刑6 月
      確定，於民國95年6 月15日易科罰金執行完畢（構成累犯
      ）。
    2.曾俊雄（本院另行審結）於96年3 月上旬，為預備偽造上
      市公司股票質借牟利，惟恐其身分曝光遭查緝，而欲藉由
      網路上刊登之廣告，購買偽造之國民身分證、汽車駕照等
      證件及行動電話以供前揭目的使用。張隆賓可預見將行動
      電話門號提供不相識之人，可能幫助他人作為偽造國民身
      分證及其上「內政部印」公印文及偽造特種文書汽車駕駛
      執照犯罪聯繫使用，仍基於幫助偽造國民身分證及其上「
      內政部印」公印文及特種文書汽車駕駛執照之不確定故意
      ，於96年3 月上旬某日，經曾俊雄依網路上刊登之廣告與
      張隆賓取得聯繫，雙方約在臺北市○○○路與忠孝西路口
      見面，由張隆賓將其所申請之行動電話門號0000000000號
      ，以新臺幣（下同）2,000 元之代價出售予曾俊雄，助其
      作為偽造國民身分證及其上公印文及偽造特種文書汽車駕
      駛執照犯罪聯繫之工具。曾俊雄取得上開購自張隆賓之行
      動電話門號後，即持之與具有偽造公印文、偽造國民身分
      證及偽造特種文書汽車駕駛執照之犯意聯絡之甲○○、陳
      建安聯繫，由曾俊雄以1 萬2,000 元代價，委由甲○○提
      供其本人之照片數張，於96年3 月26日郵寄至曾俊雄所租
      用之臺灣郵政股份有限公司臺北北門郵局（下稱臺北北門
      郵局）第10918 號信箱內予曾俊雄，曾俊雄則分別於96年
      3 月26日及3 月28日，以不知情之何維正名義匯款2,000
      元及1 萬元至甲○○所申設之大雅清泉崗郵局帳戶（帳號
      ：0000000-0000000 號）內作為報酬。嗣曾俊雄於96年3
      月27日下午，在臺北市萬華區龍山寺捷運站，將前述甲○
      ○之照片交付予陳建安，並先交付訂金5,000 元予陳建安
      ，委其偽造國民身分證及汽車駕駛執照。陳建安隨即於同
      年3 月29日在其位於臺北縣板橋市○○路○ 段465 巷11之
      4 號住所，以自備之電腦主機、掃瞄器等機器設備，將甲
      ○○之相片分別掃描於偽造之2 張「王偉勤」國民身分證
      上，及黏貼於偽造之「王偉勤」汽車駕駛執照上，並於其
      上分別偽造「內政部印」之公印文，及「交通部駕駛執照
      製發之章」、「交通部公路總局簽發之章」鋼印之印文，
      而偽造「王偉勤」之國民身分證2 張及汽車駕駛執照1 張
      後，另於96年3 月30日在臺北市萬華區龍山寺捷運站附近
      ，將上開偽造之證件交予曾俊雄，曾俊雄當場另行支付陳
      建安尾款即現金4 萬元作為報酬。嗣於96年11月28日為警
      持本院核發之搜索票，在臺北縣汐止市○○路○ 段184 巷
      1 號21樓之5 曾俊雄住處執行搜索，當場扣得偽造之「王
      偉勤」國民身分證正本2 張及影本1 張、汽車駕駛執照1
      張；另於97年1 月22日由員警持臺灣板橋地方法院核發之
      搜索票，至臺北縣板橋市○○路○ 段465 巷11之4 號陳建
      安住處執行搜索，扣得陳建安所有用以偽造上開身分證、
      駕照證件使用之電腦主機2 組、彩色雷射印表機、彩色噴
      墨印表機、掃描器、傳真機、裁紙器、鋼印打印器各1 台
      、行動電話2 支（使用門號0000000000、0000000000號SI
      M 卡各一張）、尺2 把、印製偽造文書用紙2 包、偽造文
      書相關文件成品及半成品1 件等物。
  (二)證據部分：被告陳建安、張隆賓、甲○○於本院準備程序中
    之自白（見本院99年4 月15日、4 月21日準備程序筆錄），
    核與起訴書所載之其他證據相符，足見其等之自白與事實一
    致。
  (三)本件事證明確，被告陳建安、張隆賓、甲○○上開犯行洵堪
    認定，應依法論科。
二、新舊法比較
    被告張隆賓、甲○○、陳建安行為後，戶籍法增定第75條第
    1 項：「意圖供冒用身分使用，而偽造、變造國民身分證，
    足以生損害於公眾或他人者，處5 年以下有期徒刑、拘役或
    科或併科新臺幣50萬元以下罰金」、第2 項「行使前項偽造
    、變造之國民身分證者，亦同」等規定，並於97年5 月30日
    公布施行，經與刑法第216 條、第212 條之規定比較，戶籍
    法第75條第1 項、第2 項之規定顯較不利於被告，自仍應依
    刑法第216 條、第212 條之規定處斷。
三、論罪科刑
  (一)按刑法第212 條所謂「其他相類之證書、介紹書」，係指與
    關於品行、能力、服務之證書、介紹書相類似之文書而言（
    最高法院90年度臺上字第6628號判決意旨參照）。查國民身
    分證及汽車駕駛執照係由主管機關核發作為本國人士身分之
    證明及駕駛汽車資格之用，屬於品行能力相類之證書，均係
    刑法第212 條之特種文書。而刑法所謂公印，係指公署或公
    務員職務上所使用之印信而言；又所謂公印或公印文，係專
    指表示公署或公務員資格之印信而言，即俗稱大印與小官章
    及其印文（最高法院22年上字第1904號、69年臺上字第693
    號判例意旨參照）。是故國民身分證上「內政部印」之印文
    ，自屬刑法第218 條第1 項之公印文；至於汽車駕駛執照上
    「交通部駕駛執照製發之章」、「交通部公路總局簽發之章
    」，核非印信條例所定表示公署或公務員資格之印信，僅屬
    一般印文之性質而非公印文。又偽造公印文，刑法第218 條
    既有獨立處罰之規定，且較刑法第212 條之處罰為重，則於
    偽造刑法第212 條之特種文書同時偽造公印文者，即難置刑
    法第218 條處刑較重之罪於不問（司法院大法官會議釋字第
    82號解釋可供參照）。
  (二)被告張隆賓提供手機門號予正犯曾俊雄助其用以聯絡偽造公
    印文及國民身分證、汽車駕駛執照犯行，被告甲○○提供照
    片予共犯曾俊雄委由被告陳建安偽造國民身分證，復於其上
    偽造「內政部印」之公印文，並偽造汽車駕駛執照之行為，
    核其等所為均係犯刑法第218 條第1 項之偽造公印文罪、同
    法第212 條之偽造特種文書罪。被告甲○○、陳建安與共犯
    曾俊雄，就前開犯行間，有犯意聯絡及行為分擔，均為共同
    正犯。至被告張隆賓所參與係構成要件以外之幫助行為，並
    非正犯，按幫助犯係從犯，係從屬於正犯而成立。刑法第28
    條之共同正犯，係指二人以上共同實行犯罪之行為者而言，
    幫助他人犯罪，並非實施正犯，在事實上雖有二人以上共同
    幫助犯罪，要亦各負幫助罪責，而無適用該條之餘地。刑法
    上既無「共同幫助」之情，當亦無「幫助共同」之可言。幫
    助一人為幫助，幫助二人、三人仍為幫助（最高法院95年度
    台上字第6767號判決參照），併予敘明。又被告甲○○、陳
    建安與共犯曾俊雄及被告張隆賓上開偽造或幫助偽造「交通
    部駕駛執照製發之章」之印文、「交通部公路總局簽發之章
    」之印文之行為，係屬其偽造或幫助偽造駕駛執照特種文書
    之部分行為，不另論罪。再被告甲○○基於單一偽造證件冒
    用身分之犯意，提供其本人相片予與之有犯意聯絡共犯曾俊
    雄委由被告陳建安接續掃描被告甲○○照片而偽造「王偉勤
    」之國民身分證2 張（均含偽造「內政部印」之公印文）、
    黏貼被告照片而偽造汽車駕駛執照特種文書1 張（含偽造「
    交通部駕駛執照製發之章」、「交通部公路總局簽發之章」
    之印文），係為達成同一犯罪之各個舉動，應屬法律概念之
    一行為，其一行為觸犯上開偽造國民身分證罪、偽造公印文
    及偽造特種文書罪，為想像競合犯，應依刑法第55條規定，
    從一重之偽造公印文罪論處。至公訴意旨雖漏未論及刑法第
    218 條第1 項之偽造公印文罪，惟該部分犯罪與起訴部分間
    具有想像競合犯之裁判上一罪關係，為本案起訴效力所及，
    且本院於準備程序中已告知被告張隆賓、甲○○、陳建安其
    等所犯亦涉偽造公印文罪名，並據上開被告對偽造公印文之
    犯行進行答辯（見本院99年4 月15日、4 月21日準備程序筆
    錄），故對前揭被告等之防禦權行使，尚無妨礙，本院自得
    併予審理。查被告張隆賓有事實欄所載論罪科刑情形，有臺
    灣高等法院被告前案紀錄表在卷可稽，其受徒刑之執行完畢
    五年內故意再犯本件有期徒刑以上之罪，應論以累犯並加重
    其刑。又被告張隆賓對正犯資以助力而未參與犯罪行為之實
    施，為幫助犯，依刑法第30條第2 項減輕其刑，並依法先加
    後減。爰審酌被告等人之素行、犯罪動機、目的、手段、對
    被害人王偉勤、戶政機關及公路監理機關所生之損害，及犯
    罪後坦承犯行、態度尚稱良好等一切情狀，量處如主文所示
    之刑，並諭知易科罰金之折算標準。
  (三)減刑：
    1.中華民國96年罪犯減刑條例第5 條「本條例施行前，經通
      緝而未於中華民國96年12月31日以前自動歸案接受偵查、
      審判或執行者，不得依本條例減刑」之規定，係指於該條
      例施行前經通緝，而未於96年12月31日以前自動歸案者，
      不得依該條例減刑，如係於本條例施行後始通緝者，即不
      適用該條規定（法院辦理96年減刑案件應行注意事項第9
      條第1 項參照）。查本件被告甲○○前於98年9 月10日經
      本院發布通緝（97年度訴字第885 號），迨98年10月7 日
      緝獲歸案，有卷附通緝書以及內政部警政署高雄港務警察
      局調查筆錄可佐，因係於本條例施行後始經通緝，依法仍
      得予以減刑。
    2.本件被告張隆賓、甲○○、陳建安等人犯行均係在96年4
      月24日以前，爰依中華民國九十六年罪犯減刑條例規定，
      就前揭宣告刑分別減為如主文所示之刑，並各諭知易科罰
      金之折算標準。
四、沒收：
  (一)按刑法第38條第1 項第2 款所列「供犯罪所用或犯罪預備之
    物」，依同條第三項規定，以屬於犯人者為限，始得宣告沒
    收。倘非屬犯人所有，即不在該法條所定，得沒收之列。而
    所稱「犯人」，在共同正犯之場合，基於共同犯罪行為，應
    由共犯各負全部責任之理論，對於共犯間「供犯罪所用或犯
    罪預備之物」，祇要屬於共犯中一人所有，即得對於其餘共
    犯為沒收之諭知。惟幫助犯並無共同犯罪之意思，且僅參與
    構成要件以外之行為，自不適用責任共同之原則，關於正犯
    所有「供犯罪所用或犯罪預備之物」，即無從對幫助犯為沒
    收之諭知。
  (二)扣案偽造之「王偉勤」國民身分證2 張（其上有偽造之「內
    政部印」公印文各1 枚）及影本1 張（其上有偽造之「內政
    部印」公印文1 枚）、汽車駕駛執照1 張（其上有偽造之「
    交通部駕駛執照製發之章」印文1 枚、偽造之「交通部公路
    總局簽發之章」鋼印文1 枚），係被告陳建安與共犯曾俊雄
    所有，因本案犯罪所生之物，黏貼於汽車駕駛執照之徐志強
    照片1 張為被告徐志強所有，供本件偽造汽車駕駛執照用之
    物，業據共犯曾俊雄及被告陳建安、徐志強供明在卷，依上
    所述，爰依刑法第38條第1 項第3 款、第2 款規定，於共同
    正犯即被告陳建安、甲○○諭知之主文項下併予宣告沒收。
    至上揭偽造國民身分證、汽車駕駛執照上，有偽造之前述公
    印文及印文，爰連同上開沒收之國民身分證、汽車駕駛執照
    一併諭知沒收。另扣案電腦主機2 組、彩色雷射印表機、彩
    色噴墨印表機、掃描器、傳真機、裁紙器、鋼印打印器各1
    台、行動電話2 支（含使用門號0000000000、0000000000號
    SIM 卡各一張）、尺2 把、印製偽造文書用紙2 包、偽造文
    書相關文件成品及半成品1 件等物，雖為被告陳建安所有作
    為本件犯罪所用之物，惟業經臺灣板橋地方法院於97年度訴
    字第3034號判決諭知沒收確定，有該案判決附卷可考（本院
    卷第36至39頁參照），且前開物品業經臺灣板橋地方法院檢
    察署檢察官核發扣押（沒收）物品處分命執行沒收，有該署
    97年12月17日板檢慎丙字第138698號扣押物品處分命令影本
    1 份在卷可參（本院卷2 第106 至107 頁），則上開物品既
    已銷燬滅失，自不得再行諭知沒收，附此敘明。
五、據上論斷，應依刑事訴訟法第449 條第2 項、第450 條第1
    項、第454 條第2 項，刑法第28條、第212 條、第218 條第
    1 項、第55條、第47條第1 項、第30條第2 項、第41條第1
    項前段、第38條第1 項第2 款、第3 款，刑法施行法第1條
    之1 ，中華民國九十六年罪犯減刑條例第2 條第1 項第3款
    、第7 條，判決如主文。
中    華    民    國    99    年    7     月    23    日
                  刑事第五庭法  官  吳維雅
以上正本證明與原本無異。
如不服本判決應於收受判決後10日內向本院提出上訴書狀，並應
應敘述具體理由。其未敘述上訴理由者，應於上訴期間屆滿後20
日內向本院補提理由書(均須按他造當事人之人數附繕本)「切勿
逕送上級法院」。
                            書記官  劉育君
中    華    民    國    99    年    7    月    23    日
附錄本案論罪科刑法條全文：
中華民國刑法第212條
偽造、變造護照、旅券、免許證、特許證及關於品行、能力服務
或其他相類之證書、介紹書，足以生損害於公眾或他人者，處1
 年以下有期徒刑、拘役或3 百元以下罰金。
中華民國刑法第218條
偽造公印或公印文者，處 5 年以下有期徒刑。
盜用公印或公印文足以生損害於公眾或他人者，亦同。

司法院資訊處製作；財團法人民間司法改革基金會備份。
